【裁判字號】    99,上易,1210
【裁判日期】    990914
【裁判案由】    詐欺
【裁判全文】
臺灣高等法院刑事判決                99年度上易字第1210號
上  訴  人  臺灣板橋地方法院檢察署檢察官
被      告  甲○○
選任辯護人  張瑞釗律師
上列上訴人因被告詐欺案件，不服臺灣板橋地方法院98年度易字
第287號，中華民國99年4月22日第一審判決（起訴案號：臺灣板
橋地方法院檢察署97年度偵字第25856 號），提起上訴，本院判
決如下：
    主  文
原判決撤銷。
甲○○犯侵占罪，處有期徒刑壹年陸月，減為有期徒刑玖月。
    事  實
一、甲○○與丙○○（由臺灣板橋地方法院及本院判決無罪確定
    ）係男女朋友關係，甲○○於民國（下同）95年間得知乙○○有意將其所有如附表所示價值約新臺幣（下同）280 餘萬
    元之珠寶變賣，即於96年3 月22日晚間10時許，與乙○○相
    約在台北縣板橋市○○○路72號地下1 樓「都會咖啡休閒館
    」見面，並由甲○○向乙○○稱：可將乙○○所有之上開珠
    寶交予丙○○熟識之珠寶商以估得較高價錢等語，乙○○因
    而將上開珠寶交付予甲○○及丙○○，惟甲○○取得上開珠
    寶後，竟意圖為自己不法之所有，易持有為所有之意思，隨
    即於翌（23）日下午3 時許，在前揭「都會咖啡休閒館」內
    ，指示其不知情員工劉政軒將部分上開珠寶持往址設臺北縣
    板橋市○○路○段113 號「小馬當舖」典當，以貸得現金10
    萬元；復於96年4月2日某時許，甲○○亦自行將部分上開珠
    寶持往臺北市中正區○○○路205 號「宏昇當舖」典當，並
    貸得現金3萬6千元後，供己花用，嗣乙○○因甲○○避不見
    面，亦不返還上開珠寶而察覺有異，報警處理，始悉上情。
二、案經乙○○告訴由內政部警政署刑事警察局移送臺灣板橋地
    方法院檢察署檢察官偵查起訴。
    理  由
壹、程序方面
一、證人乙○○於警詢之證述，乃被告以外之人於審判外之陳述
    ，屬傳聞證據，且被告及辯護人已就上開供述證據能力表示
    爭執（本院卷第59頁背面），雖均屬傳聞證據，惟渠等警詢
    過程查無違法取證之瑕疵存在，且證人乙○○審理中業已傳
    喚渠等到庭以證人身分作證，並准許被告及辯護人對於該等
    證人當庭及先前陳述進行詰問，此有原審審判筆錄在卷可考
    。即已賦予被告及辯護人對於該等證人對質詰問機會，因之
    ，參諸刑事訴訟法159 條規定之立法意旨原即在保障被告之
    對質詰問權以觀，該等證人於審判外之警詢中所為之證述既
    已經被告及辯護人於審理中經交互詰問予以核實（最高法院
    97年度台上字第4941號判決要旨參照），則該等證人於審判
    外陳述與審判時所述意旨相符之部分，其屬傳聞證據之瑕疵
    ，應已治癒，業可認非仍屬傳聞，而已無依該條規定排除之
    必要，自均有證據能力。
二、按被告以外之人於偵查中向檢察官所為之陳述，除顯有不可
    信之情況者外，得為證據，刑事訴訟法第159條之1第2 項定
    有明文。此乃因檢察官訊問證人、鑑定人等被告以外之人時
    ，均能遵守法律規定而不致違法取供，並令具結，可信性極
    高，為兼顧理論與實務而設。故被告、辯護人如主張證人於
    偵查中所為證言顯有不可信之情形者，本乎當事人主導證據
    調查原則，自應負舉證責任，否則，被告以外之人向檢察官
    所為之陳述，毋庸另為證明，即得作為認定被告犯罪之證據
    。查證人乙○○等人於偵查中之供證，業經檢察官依法令其
    等具結，而被告或辯護人復未指出並證明各該證言有何顯不
    可信之情況，且無其他事證足資認定其等於檢察官訊問時有
    受違法取供情事，得作為本案之證據。
三、另本案認定事實所引用之卷內所有文書證據，檢察官、被告
    及其辯護人並未主張排除前開書證之證據能力，且迄於本院
    言詞辯論終結前均未表示異議，本院審酌前開書證並無證據
    證明係公務員違背法定程序所取得，亦無刑事訴訟法第 159
    條之4 之顯有不可信之情況與不得作為證據之情形，本案認
    定事實所引用之卷內所有文書證據，亦均認為有證據能力。
四、次按刑事訴訟法第300 條所謂變更起訴法條，係指在不擴張
    及減縮單一法益及同一被害客體之原訴之原則下，法院得就
    有罪判決，於不妨害基本社會事實之範圍內，得自由認定事
    實，變更檢察官所引應適用之法條而言。例如竊盜、侵占、
    詐欺取財3 罪，其基本社會事實同為意圖為自己或第三人不
    法之所有，以和平手段取得他人之財物，侵害他人之財產法
    益。因之，檢察官如係以上述3 種罪名中之任一罪名起訴，
    法院依其調查證據審理結果，就被告侵害單一法益之同一被
    害客體（即事實同一），如認被告犯罪手段有異於起訴書所
    認定者（例如起訴書認定被告係施用詐術取得系爭財物，法
    院認定係以竊取方法而取得系爭財物），即得變更起訴法條
    之罪名為其餘兩罪中之另一罪名是；復按刑法上之侵占與詐
    欺，俱以不法手段占有領得財物，其客觀構成要件之主要事
    實雷同，2 罪復同以為自己或第三人不法之所有意圖為主觀
    要件，同以他人之財物為客體，同為侵害財產法益之犯罪，
    罪質尚無差異，其侵害性行為之內容雷同，犯罪構成要件具
    共通性（即共同概念），應認為具有同一性，從而事實審法
    院於基本事實同一之範圍內，將起訴書所引刑法第339條第1
    項之詐欺罪，變更為同法第335條第1項之侵占罪，尚難謂有
    刑事訴訟法第379 條第12款規定之未受請求之事項予以判決
    之違法，最高法院81年度台非字第423 號、97年度台非字第
    375 號判決意旨可資參照，本件告訴人主張法院應就被告是
    否構成侵占犯行一併審究，尚非無據。
貳、實體方面
一、訊據被告固不否認其為「都會咖啡休閒館」之老闆，與丙○○為男女朋友，有僱用告訴人擔任員工，有於前開時、地收
    受告訴人交付之珠寶金飾，並先後由劉政軒、及被告自行前
    往當舖典當之事實，惟堅決否認有何犯行，辯稱：告訴人交
    付之予被告珠寶金飾僅有前開典當部分，原因係償還先前出
    國被告代墊之費用、及投資生意失敗，告訴人多次出入當鋪
    ，無須委託被告或丙○○變賣珠寶金飾，伊沒有詐欺，又告
    訴人交東西時是要伊幫他典當及投資，典當的錢，他還我出
    國、買電腦欠伊的錢都不夠，伊亦未侵占云云。被告選任辯
    護人則以：告訴人請求上訴理由並非有理由，檢察官是循告
    訴人之請求而為上訴，檢察官之起訴理由中從未指明被告有
    侵占行為，而檢察官所提證據均不足以使法院認被告有罪，
    依無罪推定原則，應駁回檢察官之上訴，維持原判決云云置
    辯。惟查：
  (一)證人即告訴人乙○○先於警詢時指稱：「我被甲○○與丙○○騙走我的珠寶、黃金及鑽石各一批，價值大約6、7百萬元
    ，我因朋友周道明介紹認識甲○○，本來不是很熟識的朋友
    ，95年底開始我和甲○○來往較頻繁，聊天中我有提到我想
    賣掉母親留下之珠寶、黃金、鑽石等有價值的遺物。大約於
    96年3 月中旬時，甲○○表示丙○○（甲○○稱她為老婆，
    但是他們好像沒有婚姻關係）有熟識的人可以以比較好的價
    錢幫我處理這批珠實、黃金及鑽石。因此我們約於96年3 月
    22日在板橋市○○○路72號B1見面，當日晚上10時以後，我
    帶著這批珠寶，黃金及鑽石（詳細數量我不清楚，但是我有
    拍照）依約前往上述地址，當場有甲○○、丙○○及劉政軒
    （劉政軒是甲○○所請的職員）在場，我把珠寶、黃金及鑽
    石全數交給甲○○，甲○○又交給丙○○，並告訴我說，會
    找人先估價，估好價錢會再問要不要處理。整個過程劉政軒
    都有看到，今天也陪同我前來警察局作證。後來，我和甲○○見面時，他都沒有主動提及珠寶及估價的事情，都是我一
    再地詢問，他的回答都是還沒找到買主，一直拖到96年8 月
    份，他就開始避不見面，後來我們都只有電話聯絡，都是我
    主動打電話給他，但是他一直換電話，我所知道他所使用的
    行動電話門號有0000-000000號、0000-000000號、0000-000
    000號、0000-000000號、0000-000000號、0000-000000號、
    0000-000000號、0000-000000號等，通常他都不接電話，有
    時會回我電話，也都是找藉口拖延。一直到96年9 月，我感
    覺我被騙了，我曾到他住處附近（板橋市○○路）找過他，
    因為我不知道他住幾號，都沒找到。因為當時交付珠寶等給
    甲○○時及有留下任何字據，我以為報案沒有用，但是我去
    找過甲○○，並請朋友幫我，96年間，我曾到甲○○曾帶我
    去的宏昇當鋪，當鋪職員告訴我甲○○有去付典當品之利息
    ，我懷疑甲○○把我那批珠寶典當在那兒。因為當鋪不可能
    告訴我，我也辦法確定。97年4 月初，我接到劉政軒的電話
    ，告訴我另有其他受害人被甲○○騙錢，他約我出去和他們
    見面。大約2 天過後，甲○○打我冢裡的電話，告訴我說：
    這些珠寶算是你投資我的店的錢，我回答我從沒有投資你的
    店，他回答說，他說算就算，他說會找人找我算帳，又想到
    之前他常講他黑白兩道關係都很好，因此心生畏懼。之後我
    和另外二名被害人彼此商討後，決定一同到刑事局來報案。
    我所損失的珠寶、黃金及鑽石的正確數量為不詳，我可以提
    供照片，今天沒有帶來。價值約六、七百萬元之間，鑽石有
    1顆是2克拉，另有1顆是2克拉半，黃金至少有30兩，還有紅
    、藍寶石等。另外，我可提供警方甲○○曾駕駛之黑色三菱
    休旅車，車號：1423-PC 號，據甲○○說該車是權利車，聽
    說現在換車牌號碼」等語（臺灣板橋地方法院檢察署97年度
    偵字第25856號卷第6頁至第10頁）。其再於警詢時陳稱：「
    我認識甲○○及丙○○。在95年底我曾與甲○○一起出國。
    甲○○向我騙來貴重的珠寶、黃金手飾等物品，他持往台北
    市○○○路205 號宏昇當舖，經警方帶同前往查證有發現有
    我被甲○○騙走的部分黃金首飾，被他拿到此地典當。當舖
    登記收當日期是96年11月10日，一共有9 件，是用甲○○進
    本人名字典當，典當物品有金幣1只、戒子3只、金元寶1 個
    ，項鍊4 條等，共9 件，共典當3萬6千元整，有宏昇當舖影
    印本為憑」等語（同上卷第13頁至第15頁）。又於警詢時指
    稱：「被甲○○騙走的貴重財物，總金額統計數目經重新評
    估後，共計92項，合計 921萬3千3百元。我不曾向保險公司
    投保過，都沒有廠商的出廠證書，也沒有公司的開立的憑證
    以資證明，我在被騙案發生後，沒有向發生地的警察機關報
    過案。我今天提供警方被騙財物統計表，是經過我清查統計
    過後，所製作出來的」等語（同上卷第19頁至第20頁）。復
    於警詢時陳稱：「另有部份被劉政軒拿去板橋市○○路○段
    113 號『小馬當舖』典當變現，共有11件，當得11萬元，有
    藍寶K金鑲鑽項鍊1條、紅寶石戒指3只、珍珠戒子1只、玉戒
    2只、黃寶石戒子2只、鑽戒1只、綠寶石1顆、紅寶石1 顆」
    等語（同上卷第154 頁）。嗣於偵查中稱：「甲○○告訴我
    他的太太丙○○，可以幫我拿我的珠寶去估價，所以我就一
    次將珠寶交給甲○○。若甲○○一開始告訴我，他要將珠寶
    拿去當，我就不會將珠寶交給甲○○，珠寶統計表旁邊的價
    值是一個丁○○在瑞安珠寶幫我估價，是以97年5 月26日的
    價值來估計。只有宏昇當鋪有部分典當物品照片，小馬當舖
    部分已經流當掉，故無法拍照查證。丙○○有在場，而且有
    跟我談論珠寶的事。我沒有積欠甲○○的錢，也與甲○○沒
    有債權債務關係。我認識綽號『小夏』的女子，她跟我住，
    但她跟我不是男女朋友關係，『小夏』的全名叫做陳于嬿。
    因為當時交珠寶沒有寫單據，我本以為這樣沒有證據，不能
    提告，後來有些證人，所以我才去警局報案，請警方幫我調
    查。現在只知道宏昇以甲○○名義典當的東西，小馬當鋪已
    經無法特定。我告訴範圍是依照97年5 月26日我所製作珠寶
    統計表，不是在小馬、就是在宏昇被典當之物」等語（同上
    卷第132頁至第133頁、第169頁至第172頁、第193頁至第194
    頁）。其於原審審理中證以：「上開珠寶已甲○○說丙○○
    有認識可以幫我把這些東西用比較好的價錢轉現。我就把東
    西交給甲○○，當時只有我跟他在場，交付時丙○○及另一
    人劉政軒也在場。甲○○說他先拿去給別人估價，估價後再
    跟我說這批東西的價值。我自己沒有去估價過，這些東西我
    不了解真正的價值，甲○○是證人周道明介紹給我認識的，
    因為我信任警察，加上當時我在甲○○公司上班，他是我老
    闆，當時沒有談到借款的事，我要生活用才才要典當，我當
    時有買車……我用一個袋子裝這些東西，每樣東西都有大小
    盒裝，交付時我有打開，甲○○把東西都裝在1 個大盒子裡
    面，小盒子就還給我，現場有丙○○、劉政軒，劉政軒一直
    在現場走來走去，甲○○先交給丙○○，由她收下……東西
    被典當後，我有去小馬當鋪，因為劉政軒於96年5月至7月間
    告訴我甲○○叫劉政軒把這些東西當到小馬當鋪，劉政軒並
    把當票交給我，我有去小馬當鋪問。我去小馬當鋪時老闆跟
    我說這些東西已經流當，也有去宏昇當鋪，應是92年間，是
    在交付這些東西之前……我沒有準備要賣，甲○○祇是說要
    拿去估價，甲○○說有認識的人，我祇是想瞭解這些東西可
    以賣多少……」（原審卷第163頁至第165頁），告訴人即證
    人乙○○前後證述情節相符，尚無矛盾不一之情形。
  (二)次查證人劉政軒於偵查中則證稱：「乙○○將珠寶交給甲○○，我知情，甲○○說他老婆丙○○有比較好的關係，可將
    珠寶估的比較高，甲○○說他老婆丙○○有認識珠寶商。丙○○當時有在場，我不認識小馬當鋪的人，也沒有認識任何
    當鋪的人，也沒有從事當舖業。甲○○沒有對乙○○說要拿
    他的珠寶去典當，只是說要拿去估價。甲○○是有將珠寶拿
    給我，叫我去典當。在乙○○交珠寶交給甲○○隔天，他拿
    珠寶給我叫我去當，我拿去小馬當鋪，甲○○是我以前的老
    闆」等語（前揭偵查卷卷第193頁至第194頁）。足見告訴人
    交付上開珠寶予被告時，並非要託被告典當該珠寶，而被告
    於持有該珠寶後，竟囑其僱用之員工即證人劉政軒持部分前
    往當鋪典當，典當之金額亦不交予告訴人，自屬易持有為所
    有，其不法所有之意圖，殊甚灼然。
  (三)再查證人丁○○於本院證稱：「我在珠寶店銷售珠寶，迄99
    年7 月已有11年，工作內容是做鑑定珠寶，因客人拿珠寶會
    有問題，精確的價值沒辦法確認，但要鑑定出真偽，鑑定珠
    寶先目測再依儀器輔助，起訴書所附97年5 月26日統計表是
    （乙○○）告訴人委託我做的，應該說是7、8月間找我做的
    ，他說他東西被人騙去，警察說不能口說無憑，所以他才請
    我去幫他鑑價，他在報案後找我鑑價，我都有看過實際的東
    西，是他父親過世後，他拿來找我看是真是假，全部我都有
    看過，應該是乙○○繼承來的，因之前我看過全部東西，我
    有印象，黃金部分是制式東西，他提供的相片內容都很清楚
    ，再配合我印象，所以鑑價時沒看到實物，也能鑑價，是從
    市價鑑價，是當時97年的店面市價，……我鑑價時，乙○○
    有告訴我，我認為上開統計表內有包括已典當的東西……」
    （本院卷第83頁背面、第84頁），可見告訴人並非案發後，
    臨訟編纂上開相片及附表，而被告除承認有典當前揭13萬 6
    千元之珠寶外，始終否認收受如附表所示之珠寶，益見其已
    由持有而變更為所有之不法意圖。
  (四)另證人即小馬當鋪負責人陳宇文於原審審理時到庭結證稱：
    提示的小馬當鋪融資借貸當票（原審卷第99頁）是我寫的，
    是劉政軒來典當的，當天下午4 點多劉政軒先來問一次，我
    跟他講價錢，他不滿意，他說要去別家問，後來約6、7點又
    跟一個朋友來，才有典當，劉政軒說是他奶奶過世時留下來
    的，市價約7、8萬元，第一次他來時我就跟他說7、8萬元，
    後來他第二次來拜託我說那些東西是他祖母的手尾錢，所以
    我才答應他當10萬元。後來流當，損失就由我承擔，劉政軒
    的朋友有來繳過3、4次利息，後來就沒繳了，所以才會流當
    等語（同上卷第149頁至第151頁），告訴人交付上開珠寶予
    被告時，證人劉政軒在現場，並知悉告訴人祇是要拿去估價
    ，被告竟違反其與告訴人之約定，囑證人劉政軒拿去向小馬
    當鋪負責人陳宇文典當，且始終未向證人劉政軒說明由估價
    變為典當之理由，又果如被告所辯，其典當係告訴人之本意
    ，典當之錢係供告訴人投資還債之用，則告訴人應無贖回之
    意，被告何須繳交3、4期之利息？又告訴人若僅交付上開典
    當13萬6 千元之珠寶，則其償還被告之債務尚屬不夠，何來
    供投資之用？足見被告上述辯解，殊不足取。
  (五)至證人闕敏秀於原審審理時到庭結證稱：我是逸達旅行社員
    工，甲○○和乙○○有來買過機票，聯絡過，提示的購買機
    票資料（同上卷第87頁）的時間應該是對的，買票時我會幫
    客人列印，機票錢應該都是甲○○付的，是甲○○訂票的，
    有時候是甲○○拿現金來付，有時候會叫乙○○拿現金來付
    等語（同上卷第151、152頁）；證人周道明亦於原審審理時
    到庭結證稱：我有和甲○○、乙○○去過大陸珠海、深圳，
    乙○○很像是甲○○的屬下，住宿費應該是甲○○出的，包
    車費用也是甲○○付的等語（同上卷第153 頁）。惟被告支
    付告訴人之機票及包車費用等，並不足以證明，被告先付後
    ，告訴人未償還，或被告支付者即為告訴人積欠被告之債務
    。再者被告始終未能提出告訴人對其負債之證明，亦未能提
    出證據證明告訴人同意典當得來之金額抵付其積欠被告之債
    務，則證人闕敏秀、周道明上開證詞尚難執為被告有利之論
    據。
  (六)末查告訴人係交付如附表所示之珠寶予被告，而典當其中珠
    寶者，亦為被告所僱用之員工即證人吳政軒，告訴人並非委
    由丙○○持往估價，丙○○亦未持往典當，足見侵占上開珠
    寶應僅被告1 人。此外，丙○○經起訴後，迭經原法院於98
    年10月29日以98年度易字第287號、本院99年5月27日以99年
    度上易字第479 號判決無罪確定，此亦有上開刑事判決在卷
    （本院卷第45頁至第52頁）足稽，要之，本案被告係單獨 1
    人有本件侵占犯行，而非與丙○○共犯本罪，至堪認定。
    綜上所述，被告所辯無非事後圖卸之飾詞，委不足取，被告
    犯行事證明確，至堪認定，應予依法論科。
二、核被告所為，應成立刑法第335條第1項之侵占既遂罪。檢察
    官認被告係犯刑法第339條第1項之詐欺取財既遂罪，尚有未
    洽，起訴法條應予變更。
三、原審未仔細勾稽，遽認被告犯罪不能證明，而為無罪之諭知
    ，認事用法，均有未洽，檢察官執此為上訴意旨，指摘原判
    決不當，求予撤銷改判，為有理由，應由本院予以撤銷改判
    。爰審酌被告利用其員工託其詢估珠寶價格之機會，起意侵
    占，典當部分珠寶藉口清償積欠債務，侵占大量珠寶後，又
    矢口否認其犯行，一眛飾卸，犯後毫無悔意，侈言僅收受些
    微珠寶，態度惡劣不佳，暨其犯罪之方法、手段、結果所生
    危害及其他一切情狀，量處有期徒刑1年6月。又被告行為係
    在96年4 月24日以前，合於中華民國九十六年罪犯減刑條例
    之減刑條件，並無同條例不得減刑之情形，爰依同條例第 2
    條第1項第3款之規定，減其宣告刑2分之1即有期徒刑9月。
據上論斷，應依刑事訴訟法第369條第1項前段、第364條、第299
條第1項前段、第300條，刑法第335條第1項，中華民國96年罪犯
減刑條例第2條第1項第3款、第7條，判決如主文。
本案經檢察官周誠南到庭執行職務。
中    華    民    國    99    年     9    月    14    日
                  刑事第三庭  審判長法  官  陳博志
                                    法  官  劉興浪
                                    法  官  許文章
以上正本證明與原本無異。
不得上訴。
                                    書記官  蔡慧娟
中    華    民    國    99    年    9     月    14    日
附錄：本案論罪科刑法條全文
刑法第335條
意圖為自己或第三人不法之所有，而侵占自己持有他人之物者，
處5 年以下有期徒刑、拘役或科或併科1 千元以下罰金。
前項之未遂犯罰之。

司法院資訊處製作；財團法人民間司法改革基金會備份。
